臺灣臺南地方法院臺南簡易庭民事判決
109年度南簡字第1288號
原      告  聯邦商業銀行股份有限公司
                      設臺北市○○區○○○路○段000號0、  0樓
法定代理人  林鴻聯  
訴訟代理人  林彥甫  
            黃靜美  
            黃宇蓮  
被      告  王春龍  

            李蕭枝梅

            林王枝花

            黃玉華  

            蕭雅慧  


            蕭玉茹  

            蕭瑞泰  

上  一  人
法定代理人  陳美玲  
被      告  蕭瑞芳  

            蕭淑玲  

            蕭瑞昌  


上列當事人間請求代位分割共有物事件，本院於民國110年8月11
日言詞辯論終結，判決如下：
    主  文
被代位人蕭秋宏與被告應就被繼承人王額所遺如附表一編號一至
十五所示之土地辦理繼承登記。
被告蕭瑞芳、蕭淑玲、蕭瑞昌應就被繼承人蕭新炎所遺如附表一
編號一至十五所示之土地辦理繼承登記。
被代位人蕭秋宏與被告公同共有如附表一所示編號一至十五之土
地，應按如附表二所示之應繼分比例分割為分別共有。
被代位人蕭秋宏與被告黃玉華、蕭雅慧、蕭玉茹、蕭瑞泰公同共
有被繼承人蕭主雄所遺如附表一所示編號十六之遺產之事實上處
分權，應按如附表三所示之應繼分比例分割為分別共有。
訴訟費用新臺幣參仟零玖拾元，由兩造按如附表四所示比例負擔
。
    事實及理由
壹、程序方面：
一、本件被告王春龍、李蕭枝梅、林王枝花、黃玉華、蕭雅慧、
    蕭玉茹、蕭瑞泰、蕭瑞芳、蕭淑玲、蕭瑞昌經合法通知，被
    告李蕭枝梅未於最後言詞辯論期日到場，被告王春龍、林王
    枝花、黃玉華、蕭雅慧、蕭玉茹、蕭瑞泰、蕭瑞芳、蕭淑玲
    、蕭瑞昌均未於言詞辯論期日到場，核無民事訴訟法第386
    條所列各款情形，爰依原告之聲請，由其一造辯論而為判決
    。
二、按法定代理人之代理權消滅者，訴訟程序在有法定代理人承
    受其訴訟以前當然停止；前開承受訴訟人於得為承受時，應
    即為承受之聲明，民事訴訟法第170條、第175條第1項分別
    定有明文。查原告之法定代理人原為李憲章，嗣於本件訴訟
    中變更為林鴻聯，業經原告提出股份有限公司變更登記表聲
    明承受訴訟（卷二第193頁），經核並無不合，應予准許。
貳、實體方面：
一、原告起訴主張：
  ㈠訴之聲明：
　　被代位人蕭秋宏及被告公同共有如附表一所示之編號1至15
    土地、編號16建物（以下分別稱系爭土地、系爭建物，合稱
    系爭遺產），准予分割，並由被代位人蕭秋宏及被告按如附
    表二、三所示之應繼分比例辦理分別共有登記。
  ㈡被代位人蕭秋宏積欠原告信用卡債務新臺幣（下同）5萬1,42
    9元及其利息，未為清償，原告已取得本院104年度司促字第
    7161號支付命令（下稱系爭支付命令）及其確定證明書在案
    。蕭秋宏名下無可供強制執行之財產，其僅有與被告因繼承
    而公同共有之系爭遺產，惟蕭秋宏迄今怠於行使遺產分割請
    求權，系爭遺產現仍為蕭秋宏與被告公同共有，致原告無法
    就蕭秋宏繼承之部分聲請強制執行以受償債權，原告為保全
    債權，爰依民法第242條、第1164條規定，代位蕭秋宏請求
    將系爭遺產按蕭秋宏、被告之應繼分比例分割為分別共有等
    語。
二、被告王春龍、林王枝花、黃玉華、蕭雅慧、蕭玉茹、蕭瑞泰
    、蕭瑞芳、蕭淑玲、蕭瑞昌經合法通知，均未於言詞辯論期
    日到場，亦未提出書狀作何聲明或陳述。被告李蕭枝梅則於
    本院民國110年4月26日言詞辯論期日到庭表示：其同意分割
    系爭遺產。
三、得心證之理由：
  ㈠查原告對蕭秋宏有5萬1,429元，及其中4萬7,544元自95年4月
    16日起至清償日止，按週年利率19.71％計算之利息，暨程序
    費用500元之債權存在，經本院於104年4月2日核發系爭支付
    命令，且於同年月28日確定在案。又系爭土地為訴外人王額
    、蕭新炎、被代位人蕭秋宏及被告王春龍、李蕭枝梅、林王
    枝花、黃玉華、蕭雅慧、蕭玉茹、蕭瑞泰所公同共有，蕭新
    炎於89年7月21日死亡，被告蕭瑞芳、蕭淑玲、蕭瑞昌為其
    繼承人，就系爭土地尚未辦理繼承登記，王額於90年3月13
    日死亡，被告林王枝花、王春龍、李蕭枝梅及訴外人蕭主雄
    為其繼承人，被告蕭瑞芳、蕭淑玲、蕭瑞昌為其代位繼承人
    ，亦未辦理繼承登記，嗣蕭主雄於108年8月20日死亡，蕭秋
    宏及被告黃玉華、蕭雅慧、蕭玉茹、蕭瑞泰為其繼承人，渠
    等於同年9月25日以繼承為原因，向臺南市安南地政事務所
    申請辦理所有權移轉登記，同年10月2日登記完畢，系爭建
    物亦為蕭主雄之遺產；蕭秋宏108年度並無所得，名下登記
    之財產僅有其與被告公同共有之系爭土地等情，有原告提出
    之系爭支付命令、確定證明書、108年度綜合所得稅各類所
    得資料清單、繼承系統表、戶籍謄本、土地登記謄本等件為
    證（見調解卷第15、19、45頁，本院卷一第83-123、241-41
    3頁，卷二第187、191頁），復有臺南市安南地政事務所109
    年9月29日安南地所一字第1090090621號函檢送之土地登記
    申請書、繼承系統表、遺產稅免稅證明書、異動索引在卷可
    稽（見本院卷一第155-163頁），堪信屬實。
　㈡原告得代位蕭秋宏請求分割系爭遺產：
  ⒈按債務人怠於行使其權利時，債權人因保全債權，得以自己
    之名義，行使非專屬於債務人本身之財產權，此觀民法第24
    2條規定自明。民法第1164條明定：繼承人得隨時請求分割
    遺產。但法律另有規定或契約另有訂定者，不在此限。此項
    繼承人之分割遺產請求權，雖具有形成權行使之性質，係在
    繼承之事實發生以後，由繼承人公同共有遺產時當然發生，
    惟仍屬於財產權之一種，復非繼承人之一身專屬權，自非不
    得代位行使之權利（最高法院107年度台上字第2219號判決
    參照）。
　⒉查蕭秋宏為原告之債務人，其財產不足以清償債務，且其與
    被告因繼承而公同共有系爭遺產，已如前述，足認原告應有
    保全其債權之必要。又系爭遺產並無不能分割之情事，被告
    亦未抗辯有不分割遺產之約定，蕭秋宏依民法第1164條本文
    規定，得隨時請求分割系爭遺產，本院復查無民法第1164條
    但書或遺囑禁止分割之情形。然蕭秋宏怠於行使遺產分割請
    求權，致原告無法就蕭秋宏分得部分取償，原告為保全債權
    ，代位蕭秋宏請求分割其與被告公同共有之系爭遺產，自屬
    有據。
　⒊次按分割共有物係對物之權利有所變動，係屬處分行為之一
    種，繼承人如欲分割其因繼承而取得公同共有之遺產，依民
    法第759條規定，應先辦理繼承登記，始得為之。如債務人
    未就屬遺產之不動產辦理繼承登記，依前揭規定，即不得處
    分其物權，將致債權人難以就該不動產獲償以實現債權，且
    辦理繼承登記性質上並非專屬於繼承人之權利，是以債權人
    代位債務人請求分割債務人繼承之遺產中有不動產者，應可
    認債務人負有辦理繼承登記，以實現債權人債權之義務，債
    權人自得以一訴併請求債務人辦理繼承登記。
　⒋查系爭土地為王額、蕭新炎、被代位人蕭秋宏及被告王春龍
    、李蕭枝梅、林王枝花、黃玉華、蕭雅慧、蕭玉茹、蕭瑞泰
    所公同共有，蕭新炎於89年7月21日死亡，被告蕭瑞芳、蕭
    淑玲、蕭瑞昌為其繼承人，王額於90年3月13日死亡，蕭主
    雄及被告林王枝花、王春龍、李蕭枝梅為其繼承人，被告蕭
    瑞芳、蕭淑玲、蕭瑞昌為其代位繼承人，渠等均未辦理繼承
    登記，且被代位人蕭秋宏及被告黃玉華、蕭雅慧、蕭玉茹、
    蕭瑞泰為蕭主雄之繼承人，依上開說明，被代位人蕭秋宏與
    被告王春龍、李蕭枝梅、林王枝花、黃玉華、蕭雅慧、蕭玉
    茹、蕭瑞泰、蕭瑞芳、蕭淑玲、蕭瑞昌應就被繼承人王額所
    遺之系爭土地辦理繼承登記，被告蕭瑞芳、蕭淑玲、蕭瑞昌
    應就被繼承人蕭新炎所遺之系爭土地辦理繼承登記，爰判決
    如主文第1、2項所示。
　㈢系爭土地之所有權應由蕭秋宏與被告按應繼分比例分割為分
    別共有：
  ⒈按繼承人有數人時，在分割遺產前，各繼承人對於遺產全部
    為公同共有；繼承人得隨時請求分割遺產，民法第1151條、
    第1164條本文分別定有明文。又遺產之公同共有係以遺產之
    分割為其終局目的，而以公同共有關係為暫時的存在。在公
    同共有遺產分割自由之原則下，民法第1164條規定，繼承人
    得隨時請求分割遺產，該條所稱之「得隨時請求分割」，依
    同法第829條及第830條第1項規定觀之，自應解為包含請求
    終止公同共有關係在內，俾繼承人之公同共有關係歸於消滅
    而成為分別共有，始不致與同法第829條所定之旨趣相左，
    庶不失繼承人得隨時請求分割遺產之立法本旨（最高法院93
    年度台上字第2609號判決要旨參照）。
  ⒉本院審酌原告代位蕭秋宏提起本件訴訟之目的，應僅為強制
    執行蕭秋宏分得之遺產，如按應繼分比例將系爭土地之所有
    權分割為分別共有，各繼承人之利益相當，可兼顧各繼承人
    之公平性，且此分割方法亦無顯著困難或不利於經濟上效用
    之處。況蕭秋宏、被告若取得分別共有，渠等對於各自分得
    之應有部分均得自由單獨處分、設定負擔，可避免公同共有
    關係久延，致影響彼此權益，反而對於蕭秋宏、被告較為有
    利，亦有利於原告行使權利。是以，依系爭土地之共有情形
    、經濟效用及兩造利益等情事，本院認原告主張系爭土地之
    所有權應由蕭秋宏、被告按應繼分比例分割為分別共有，應
    屬適當，爰判決如主文第3項所示。
　㈣系爭建物之事實上處分權應由蕭秋宏與被告黃玉華、蕭雅慧
    、蕭玉茹、蕭瑞泰按應繼分比例分割為分別共有：
  ⒈按民法物權編第四節共有之規定，於所有權以外之財產權，
    由數人共有或公同共有者準用之，民法第831條定有明文。
    事實上處分權倘係由數人公同共有者，應有上開規定之適用
    。
　⒉查系爭建物並未辦理保存登記，無從辦理繼承登記，而不得
    就系爭建物「所有權」為分割之處分權行為。然蕭秋宏及被
    告黃玉華、蕭雅慧、蕭玉茹、蕭瑞泰因繼承而取得系爭建物
    之「事實上處分權」，係所有權能之集合，得為讓與之標的
    ，並具財產權之性質，屬民法第831條規定之「所有權以外
    之財產權由數人公同共有」情形，得成為法院裁判分割之客
    體。況遺產分割既以消滅遺產公同共有關係為目的，故除被
    繼承人以遺囑禁止繼承人分割遺產，及共同繼承人以契約約
    定禁止分割之遺產外，應以全部遺產整體為分割，不能以遺
    產中之各個財產為分割之對象。則系爭建物既為蕭主雄之遺
    產，自應一併予以分割，以免於遺產之清算有所遺漏（臺灣
    高等法院暨所屬法院103年法律座談會民事類提案第5號研討
    結果參照）。因此，系爭建物得作為分割遺產之客體為「事
    實上處分權」，而非所有權。原告主張之分割方法，僅請求
    依蕭秋宏與被告黃玉華、蕭雅慧、蕭玉茹、蕭瑞泰之應繼分
    比例分割為分別共有，本院審酌系爭建物之性質、經濟效用
    及蕭秋宏與被告黃玉華、蕭雅慧、蕭玉茹、蕭瑞泰之利益等
    情，且被告黃玉華、蕭雅慧、蕭玉茹、蕭瑞泰並未抗辯有不
    分割之約定，認系爭建物之事實上處分權在終止公同共有關
    係之後，由蕭秋宏與被告黃玉華、蕭雅慧、蕭玉茹、蕭瑞泰
    按如附表三所示之應繼分比例分割為分別共有，應屬適當之
    分割方案，爰判決如主文第4項所示。
四、末按因共有物分割、經界或其他性質上類似之事件涉訟，由
    敗訴當事人負擔訴訟費用顯失公平者，法院得酌量情形，命
    勝訴之當事人負擔其一部；共同訴訟人，按其人數，平均分
    擔訴訟費用；但共同訴訟人於訴訟之利害關係顯有差異者，
    法院得酌量其利害關係之比例，命分別負擔，民事訴訟法第
    80條之1、第85條第1項分別定有明文。
  ⒈本件代位分割系爭遺產之訴，係由原告以自己名義主張代位
    權，以保全債權為目的而行使債務人蕭秋宏之遺產分割請求
    權，兩造間實屬互蒙其利。是原告代位蕭秋宏提起本件訴訟
    ，雖有理由，惟本院認關於訴訟費用之負擔，仍應由全體繼
    承人各按其於系爭遺產之應繼分比例負擔訴訟費用，較屬公
    允，而被代位人蕭秋宏應負擔部分由原告負擔之，爰諭知本
    件訴訟費用即第一審裁判費之負擔如主文第5項所示。
  ⒉又債權人代位債務人對於第三債務人起訴，代位權僅為債權
    人對於債務人與第三債務人間之權利義務關係，非構成訴訟
    標的之事項；計算其訴訟標的價額，應就債務人與第三債務
    人間之權利義務關係定之（最高法院93年度台抗字第696號
    裁定參照）。原告本於債權人之地位，代位蕭秋宏請求分割
    系爭遺產，揆諸上開說明，本件訴訟標的價額自應以被代位
    人蕭秋宏因分割系爭遺產所受利益之客觀價額為準。而蕭秋
    宏之應繼分為20分之1，系爭土地於原告起訴時之109年度公
    告土地現值為每平方公尺1萬0,400元、9,300元，系爭建物
    之課稅現值為6萬7,700元，有土地登記謄本、房屋稅主檔查
    詢資料在卷可稽（見本院卷一第241至399、229頁），以此
    為計算基準，蕭秋宏因分割系爭遺產所受利益之客觀價額為
    28萬3,411元，本件訴訟標的價額應為28萬3,411元，應徵收
    第一審裁判費3,090元，原告繳納4,520元，其溢繳之裁判費
    1,430元應另行聲請退還，附此敘明。
五、據上論結，本件原告之訴為有理由，依民事訴訟法第436條
    第2項、第385條第1項前段、第80條之1、第85條第1項、第8
    7條第1項，判決如主文。
中　　華　　民　　國　　110 　年　　8 　　月　　25　　日
                  臺南簡易庭  法  官  陳尹捷
以上正本係照原本作成。
如不服本判決，應於判決送達後20日內，向本院提出上訴狀並表
明上訴理由，如於本判決宣示後送達前提起上訴者，應於判決送
達後20日內補提上訴理由書（須附繕本）。
如委任律師提起上訴者，應一併繳納上訴審裁判費。　　　　　
中　　華　　民　　國　　110 　年　　8 　　月　　25　　日
　　　　　　　　　　　　　　　書記官  曾美滋 

附表一：被繼承人王額、蕭主雄之遺產
編號 種類 遺　　　　產　　　　明　　　　細  權利範圍 1 土地 臺南市○○區○○段00000地號  全部 2 土地 臺南市○○區○○段00000地號  全部 3 土地 臺南市○○區○○段000地號  全部 4 土地 臺南市○○區○○段00000地號  全部 5 土地 臺南市○○區○○段000地號  1/4 6 土地 臺南市○○區○○段000地號  1/4 7 土地 臺南市○○區○○段00000地號  1/4 8 土地 臺南市○○區○○段000地號  1/4 9 土地 臺南市○○區○○段00000地號  1/4 10 土地 臺南市○○區○○段000地號  1/32 11 土地 臺南市○○區○○段00000地號  1/32 12 土地 臺南市○○區○○段000地號  1/32 13 土地 臺南市○○區○○段00000地號  1/32 14 土地 臺南市○○區○○段00000地號  1/32 15 土地 臺南市○○區○○段00000地號  1/32 16 建物 臺南市○○區○○路○段000巷00弄0號     全部   未辦理保存登記，稅籍編號：00000000000   

附表二：
編號 繼承人 應繼分比例 1 王春龍 1/5 2 李蕭枝梅 1/5 3 林王枝花 1/5 4 黃玉華 1/20 5 蕭秋宏 1/20 6 蕭雅慧 1/20 7 蕭玉茹 1/40 8 蕭瑞泰 1/40 9 蕭瑞芳 1/15 10 蕭淑玲 1/15 11 蕭瑞昌 1/15 

附表三：
編號 繼承人 應繼分比例 1 黃玉華 1/4 2 蕭秋宏 1/4 3 蕭雅慧 1/4 4 蕭玉茹 1/8 5 蕭瑞泰 1/8 

附表四：
編號 負　　擔　　人 訴訟費用負擔比例 1 被代位人蕭秋宏 應分擔部分，由 原告負擔之 1/20 2 王春龍 1/5 3 李蕭枝梅 1/5 4 林王枝花 1/5 5 黃玉華 1/20 6 蕭雅慧 1/20 7 蕭玉茹 1/40 8 蕭瑞泰 1/40 9 蕭瑞芳 1/15 10 蕭淑玲 1/15 11 蕭瑞昌 1/15 

附表五：（元以下4捨5入）
編 號 地　　號 面    積 (平方公尺) 每平方公尺之公告土地現值 權利範圍 土地價值 依蕭秋宏應繼分比例1/20所計算其因分割所受利益之客觀價額 1 臺南市○○區○○段00000地號 25.01 1萬0,400元 公同共有 1/1 26萬0,104元 1萬3,005元 2 臺南市○○區○○段00000地號 0.38 1萬0,400元 公同共有 1/1 3,952元 198元 3 臺南市○○區○○段000地號 241.27 1萬0,400元 公同共有 　 1/1 250萬9,208元 12萬5,460元 4 臺南市○○區○○段00000地號 150.12 9,300元 公同共有    1/1 139萬6,116元 6萬9,806元 5 臺南市○○區○○段000地號 113.98 1萬0,400元 公同共有 1/4 29萬6,348元 1萬4,817元 6 臺南市○○區○○段000地號 57.4 1萬0,400元 公同共有 1/4  14萬9,240元 7,462元 7 臺南市○○區○○段00000地號 0.79 1萬0,400元 公同共有 1/4 2,054元 103元 8 臺南市○○區○○段000地號 76.34 1萬0,400元 公同共有 1/4 19萬8,484元 9,924元 9 臺南市○○區○○段00000地號 78.07 1萬0,400元 公同共有 1/4 20萬2,982元 1萬0,149元 10 臺南市○○區○○段000地號 87.55 1萬0,400元 公同共有 1/32 2萬8,454元 1,423元 11 臺南市○○區○○段00000地號 3.58 1萬0,400元 公同共有1/32 1,164元 58元 12 臺南市○○區○○段000地號 421.79 1萬0,400元 公同共有 1/32 13萬7,082元 6,854元 13 臺南市○○區○○段00000地號 54.21 1萬0,400元 公同共有 1/32 1萬7,618元 881元 14 臺南市○○區○○段00000地號 216.05 1萬0,400元 公同共有 1/32 7萬0,216元 3,511元 15 臺南市○○區○○段00000地號 174.46 1萬0,400元 公同共有 1/32 5萬6,700元 2,835元 編 號           門　　　　　　牌    權利範圍  建物價值 依蕭秋宏應繼分比例1/4所計算其因分割所受利益之客觀價額 16 臺南市○○區○○路○段000巷00弄0號 （未保存登記建物）   公同共有 1/1 6萬7,700元 1萬6,925元                                                         合計：28萬3,411元